臺灣高等法院民事判決　　　　　　　　　　　九十一年度重上字第八六號
　　上　訴　人　彰化汽車客運股份有限公司
　　法定代理人　黃文堯
　　上　訴　人　新竹汽車客運股份有限公司
　　法定代理人　周介石
　　上　訴　人　興南汽車客運股份有限公司
　　法定代理人　林全興
　　上　訴　人　協成汽車客運股份有限公司
　　法定代理人　方亮靈
　　上　訴　人　台西汽車客運股份有限公司
　　法定代理人　黃士芳
　　上　訴　人　新營汽車客運股份有限公司
　　法定代理人　陳祈瑞
　　上　訴　人　員林汽車客運股份有限公司
　　法定代理人　楊澤民
　　上　訴　人　高雄汽車客運股份有限公司
　　法定代理人　鄭博文
　　上　訴　人　屏東汽車客運股份有限公司
　　法定代理人　郭獻生
　　上　訴　人　豐原汽車客運股份有限公司
　　法定代理人　林伯洋
　　上　訴　人　桃園汽車客運股份有限公司
　　法定代理人　吳運豐
　　上　訴　人　丙○○
　　　　　　　　丁○○
　　　　　　　　乙○○
　　　　　　　　戊○○
　　被　上訴人　甲○○
右當事人間請求返還價金事件，上訴人對於中華民國九十年十一月二十六日臺灣士林
地方法院九十年度重訴字第三二三號第一審判決提起上訴，本院判決如左：
    主    文
上訴駁回。
第二審訴訟費用由上訴人連帶負擔。
    事    實
甲、上訴人方面：
一、聲明：
  (一)原判決廢棄。
  (二)駁回被上訴人在第一審之訴及假執行之聲請。
二、陳述：除與原判決記載相同者，茲引用之外，補稱：
  (一)兩造間簽立之土地買賣契約第四條第三項所指之限建等情事，係為簽訂本約後發
    生上開情事者，始有適用：本件不動產買賣所涉交易金額達新台幣（下同）一億
    多元，猶以本件買方係為建商，經驗上對土地利用狀況殆無不事先查悉而率為訂
    約之理，是以兩造合意上訴人對風險負擔時間係自簽約後四十五天，被上訴人指
    陳系爭土地有公設預定地及須為合併建築等情，均為雙方簽約前已為存在之事實
    ，即不符契約約定所指解約事由。
  (二)上開約定係指系爭土地遇有限建等情事而「不能申請建造執照」之情形，並不包
    括增減可建面積（仍可申請建照）：
    1.按建築執照申請必然受限於各種建築法令之限制，惟買受人買受土地後欲為何
      種型態或大小建物申請乃其心中度衡之事，非出買人所為獲悉，縱因受限於法
      令規定致部分土地不能使用，如公設預定地情形，但是否影響買受人建照申請
      ，亦非一定，質言之，除非買受人於訂約之初即為建物藍圖之出示或至少為其
      建築標的之具體描繪，否則買受人事後均得藉詞以心中目標建築物受限於法令
      影響為由，恣意解約，至不合理。
    2.兩造當初議約時，因右揭條文文義上顯易生爭議，故予提出討論，被上訴人方
      表示因恐系爭土地有日後不能申請建照之情，故為該條文之擬定，上訴人因認
      系爭土地係屬「建」地目，應無不能申請建照之情，乃允為同意，上開討論過
      程有參與定約過程之藍淑貞、江功明可為證明。若謂被上訴人以建商地位先率
      為訂約買賣並為價金一千萬元給付，再事後查認買賣土地之可用面積多寡引為
      解約事由，誠已與經驗有悖。質言之，雙方所合致同意內容乃在系爭土地因發
      現非屬住宅建築用地致不能為建築執照始得據為解約（本件被上訴人並未主張
      亦未舉證系爭土地有不能為建照申請之事實），要非因為任何法令限制因素造
      成建築面積增減情形即可據為解約，至為明確。至被上訴人雖舉傳證人張國雄
      所稱對該條文之解釋，應屬其個人意見或迴護之詞，非可遽信。
  (三)關於系爭土地上有公設預定地及合併建築要求乙節，非屬一定影響被上訴人建照
    申請：
    1.公設預定地部分：系爭土地上雖有部分道路公設預定地，惟面積至微，僅係因
      申請建築線指定時，系爭土地北側有部分劃入道路公設預定地，故予要求應將
      該部分土地先行分割再為建築線指定，惟其結果亦僅係造成建築線些微的退縮
      。倘被上訴人事後因悔約之故，恣意以受限於法令規定影響建照申請為由要求
      解約，實屬輕易至極。
    2.合併建築部分：依台北市政府函覆資料，雖系爭土地須為相當土地面積留出予
      七號公有地為合併建築之用，惟該保留地非即不能使用，僅係須與相鄰畸零地
      「合併使用」，並無造成土地價值減損。再依台北市畸零地使用規則第十四條
      規定系爭九號土地仍有合併使用可能，而無空出保留地必要，甚而無礙建築設
      計及市容觀瞻者，尚得准予單獨建築，或經由第十三條程序依市價辦理價購，
      均有可能達到不影響原定建築執照申請目的，被上訴人未經為上開程序辦理，
      即謂系爭土地已有影響建築執照申請之情而為解約主張，即無理由。
  (四)本約容屬被上訴人悔約之舉：被上訴人要未如期於十一月六日前償付第二期款，
    且迄今均未給付，觀之被上訴人提出建築線指示申請書圖，該申請圖上載收件日
    期為八十九年十一月七日，工務局現場實際測量日期為同年月十六日，則果被上
    訴人係於建築線指示申請時始知公設預定地等情事，則被上訴人焉有事先停付款
    項之理？果被上訴人係得事先以口頭查訪而無須待申圖送件即可得知，則被上訴
    人豈有先訂約付款再為查訪之理？且所謂不先查訪而以事後查證期限約定方式，
    顯有違建築公司一般買賣土地建屋之交易經驗，應非足取。
乙、被上訴人方面：
一、聲明：駁回上訴。
二、陳述：除與原判決記載相同者，茲引用之外，補稱：
  (一)土地是否有限建、公設預定地或礙於法令影響申請建照情事，非經向主管機關詳
    為查證，實難得知，依兩造簽訂之土地買賣契約第四條三項，若有影響被上訴人
    申請建照情事，被上訴人得於簽約日起四十五日內解約，非謂影響被上訴人申請
    建照之情事，須發生於契約簽訂後始有適用。即被上訴人須於簽約後四十五日內
    查證主張，逾期縱有發生影響建照申請之事由亦不得再行主張解約。再者，既係
    查證期間，則影響申請建照而得構成解約之事由，當然兼括簽約前已存在之事由
    。
  (二)上開約定除以例示之限建、公設預定地之事由外，尚以概括之「礙於法令」等影
    響申請建照情事，則若有礙於法令之情事影響申請建照之情事，被上訴人即得解
    約，並由上訴人將價金「無息」返還，藉以兼顧兩造權益。而條文後段既尚以概
    括方式規範，當然係指因任何法令限制因素，如本件之建築線退縮及必須與鄰地
    合併等。是以系爭土地，既有因如上之限制而影響申請建照，則被上訴人即得據
    以主張解約。
  (三)被上訴人向上訴人等購買北投區○○段○○段九地號之土地，東側毗鄰同地段之
    七地號土地為畸零地，因除被上訴人所購買之九地號外，其它相鄰之土地皆已建
    築完成，惟依台北市畸零地使用規則第七條規定：畸零地（七地號）非與相鄰之
    唯一土地（九地號）合併，無法建築使用時，該相鄰之土地應留出合併使用所必
    須之土地始得建築。換言之，即九地號需保留寬度八公尺，深度二十六公尺之土
    地（約六十二坪）與七地號合併，或購買七地號合併後，始得申請建築。凡此均
    經原審向主管機關函查屬實，並有主管機關九十年八月十日北市工建照字第九０
    六七一一四二００號函附卷可證，故本件系爭九地號土地顯有因礙於法令影響被
    上訴人申請建照之情事，被上訴人爰依契約第四條第三項規定聲明解除契約，並
    請求返還價金，為有理由。
  (四)又系爭九地號土地北側應退縮約部分土地作為計劃道路用地，始得申請建築乙節
    ，有建管處核發之建築線指示圖、其所附備考欄及測量大隊函及其所附略圖乙件
    附案足憑，凡此並經證人詹裕重證實。是系爭九地號土地因地界超過指定建築線
    ，部分土地已在計劃道路內，如欲申請建築執照，需退縮約九坪作為計劃道路用
    地之事實，堪以認定。
  (五)又本件被上訴人據買賣契約書第四條第三款解除系爭買賣契約，被上訴人所行使
    者係契約所訂「意定解除權」，是本件買賣契約一經構成解約之事由，被上訴人
    即得據以解除契約，此與民法第三百五十九條解除契約之規定，自有不同。
  (六)系爭契約於簽約時，被上訴人曾評估以九地號為一單獨可建基地，則其可供建築
    土地面積二四二坪，結案時被上訴人約可獲利三千零七十一萬元。然本案若依規
    定退縮道路地約十坪，另須保留約六二坪與市○地號道路地合併使用，則可用土
    地面積僅餘一百七十坪，再依建築成本、銷售總額及土地殘餘價值計算此案，被
    上訴人將虧損一千五百五十九萬元。是本案若強要被上訴人購買，並依上述方式
    建築，一來一往，被上訴人尚須虧損達約五千萬元。
    理    由
一、本件被上訴人起訴主張：被上訴人於八十九年十月二十七日與上訴人彰化汽車客
　　運股份有限公司（下簡稱彰化客運公司，其他簡稱亦同）等十三人與上訴人庚○
　　○○等四人之被繼承人己○○簽訂系爭土地買賣契約，由被上訴人向上訴人彰化
　　客運公司等購買其等共有系爭土地，並由上訴人乙○○、戊○○擔任連帶保證人
　　，被上訴人依系爭契約第三條規定於簽約時給付上訴人彰化客運公司等一千五百
　　萬元，嗣被上訴人委託建築師向工務局查詢申請建築執照事宜，始知系爭九地號
　　土地需保留約六十二坪之土地與七地號土地合併，或購買七地號土地合併後，始
　　得申請建築；又系爭九地號土地北側應退縮約九坪土地作為計劃道路用地，此退
　　縮部分之土地，除不能做為建築基地面積之空地比外，並應先向地政機關申請分
　　割，始得提出申請建築。被上訴人爰依系爭契約第四條第三項之規定，向上訴人
　　彰化客運公司等為解除契約之意思表示，並請求返還價金，惟上訴人彰化客運公
　　司等均置之不理，不得已爰依民法第二百五十九條第一項第一款及系爭契約第四
　　條第三項、第五項及連帶保證之法律關係，起訴請求上訴人連帶給付一千五百萬
　　元等情。
二、上訴人則以：依兩造土地買賣契約第四條第三項之約定，須簽訂契約後發生限建
　　等情事，被上訴人始得解除契約，而系爭土地有公設預定地及須合併建築均為雙
　　方簽約前已存在之事實，自非解除契約之事由。系爭九地號土地上雖有部分道路
　　公設預定地，惟面積至微，且僅造成建築線些微退縮；又系爭九地號土地雖須保
　　留相當面積與七地號公有地為合併建築之用，惟該保留地並非不能使用，僅係與
　　相鄰畸零地合併使用，並無造成土地價值減損，況依台北市畸零地使用規則第十
　　四條，系爭土地仍有合併使用可能，而無空出保留地必要，甚而無礙建築設計及
　　市容觀瞻者，尚得准予單獨建築，或經由第十三條程序依市價辦理價購，均有可
　　能達到不影響原定建築執照申請，故系爭土地上有公設預定地及合併建築要求，
　　非屬一定影響被上訴人建照申請，且上開情形是否已影響建造申請，仍待被上訴
　　人舉證。再建築物興建本應遵守甚多建築法令，故兩造約定真意乃在以「不能申
　　請建照」之由始可解約，並不包括增減可建面積之情形等語，資為抗辯。
三、查上訴人己○○於九十一年三月二十二日死亡，繼承人為庚○○○、辛○○、壬
    ○○、癸○○等四人，有繼承系統表、死亡證明書、戶籍謄本在卷可稽（見本院
    卷第一二一、一二二、一二三－一二五頁），渠等於同年四月二十三日聲明承受
    訴訟，核無不合，應予准許，合先敘明。
四、兩造不爭之事實：
　(一)被上訴人主張伊於八十九年十月二十七日與上訴人彰化客運公司等簽訂系爭契約
　　，由被上訴人向上訴人彰化客運公司等購買其等共有之系爭土地，並由上訴人乙
　　○○、戊○○擔任上訴人彰化客運公司等之連帶保證人，被上訴人已依系爭契約
　　第三條之規定，於簽約時給付上訴人彰化客運公司等一千五百萬元，及被上訴人
　　於八十九年十一月二十三日即向上訴人發函為解除系爭契約之意思表示等情，有
　　系爭契約書及存證信函影本各乙件附卷可證，復為上訴人所不爭執。
  (二)系爭九地號土地北側八米計劃道路尚未辦理逕為分割，應向地政單位提出申請，
　　業經台北市政府地政處測量大隊（下稱測量大隊）以九十年十月十一日北市地測
　　二字第九０六０六一二三００號函檢送系爭九地號土地分割成果圖函請地政事務
　　所辦理分筆登記等情，有建管處核發之建築線指示圖、其所附備考欄及測量大隊
　　九十年十月十六日北市地測二字第九０六０六六０九００號函及其所附略圖乙件
　　附案足憑，是系爭九地號土地因地界超過指定建築線，部分土地已在計劃道路內
　　，如欲申請建築執照，需退縮約九坪作為計劃道路用地等情，為兩造所不爭執。
  (三)系爭七地號土地因基地寬度不足，為面積狹小之畸零地，且系爭九地號土地為七
    地號土地之唯一合併地，業經台北市政府建管處九十年八月十日以北市工建照字
    第九０六七一一四二００號函函覆；又七地號土地之使用分區為第三種住宅區，
    系爭九地號土地為七地號土地之唯一合併地，需辦理公私有土地合併使用證明後
    合併建築，始符台北市畸零地使用規則等情，亦經建管處以北市工建照字第九０
    六一四二四一００號及第九０六二三三０三００號函函覆上訴人彰化客運公司在
    案，均為上訴人所不爭執（見上訴人言詞辯論狀第二頁）。
五、本件之爭點：
  (一)系爭土地買賣契約第四條第三項之約定是否限於契約簽定後發生之事由？
　(二)上開約定是否限於系爭土地遇有限建等情事而不能申請建照之情形，不包括增減
　　可建面積？
　(三)系爭九地號土地北側應退縮部分土地作為計劃道路用地，是否影響建照之申請？
　(四)系爭九地號土地需保留部分土地與七地號土地合併，或購買七地號土地合併後，
　　始得申請建築，是否影響建照之申請？
  (五)被上訴人行使解約權是否毀約之舉？
六、按解釋意思表示應探求當事人之真意，不得拘泥於所用之辭句，民法第九十八條
　　定有明文。是系爭土地買賣契約第四條第三項兩造訂明為「本約簽訂後土地如限
    建、公設預定地或礙於法令影響甲方（按即被上訴人）申請建照等情事，於簽訂
    本約日起四十五日內，甲方得解除本約，乙方（按即上訴人）應於七日內將所收
    取之價款無息退還甲方。」據證人即代書藍淑貞證稱：「我看了契約內容後，對
    契約第四條第三款（項）提出異議，我覺得這樣不行，太籠統，隨後買方其中有
    一人（我不認識）就說那個內容是強調萬一這塊土地如果有公共設施保留地，如
    學校、道路用地、公園預定地，那我們買這塊地就沒有用，賣方的人就覺得說當
    然不可能，要是學校、公園用地，怎可能賣給你們蓋房子？而且我們去申請的登
    記證都是住宅區，就這樣我們就答應這條文放進去」等語（見本院九十一年六月
    三日筆錄）。證人即建築師詹裕重於原審到庭結證證稱：訴外人吳健二委託伊申
    請建築線時，同時要求伊評估，當時依伊之專業即知系爭九地號及七地號土地需
    合併建築，伊所為之評估係在八十九年十一月七日伊申請建築線之前一、二日；
    至系爭契約簽訂時被上訴人是否知悉前述系爭九地號土地申請建照之限制，伊不
    知情等語（見原審九十年九月二十七日筆錄）明確。證人即介紹人張國雄證稱：
    「甲○○這方面是我介紹的，當時售價是以每坪四十二萬元來計價，同時約定土
    地如有糾紛，影響公司申請建照，賣方四十五天內需退還一千五百萬元予買方，
    後來建築師申請建照，發覺有鄰地為住宅區，必須要合建，如未合建，只能蓋一
    半，這樣一來對買方影響很大。」（見本院九十一年八月五日筆錄）。證人張國
    雄係介紹人，介紹本件買賣成功始得拿取介紹傭金，斷無迴護被上訴人讓契約不
    成立，平白損失介紹佣金之理，故其證詞客觀可信，上訴人質疑張國雄之證詞為
    迴護被上訴人之詞，並不可採。查土地是否有限建、公設預定地或礙於法令影響
    申請建照情事，非經向主管機關詳為查證，實難得知，簽約當時，雙方均不了解
    有此情況，為兩造所不爭執，被上訴人之代表既強調萬一有公共設施保留地等情
    事，顯見兩造當時均未肯定，須待向主管機關查證，始能知悉，而被上訴人卻爭
    取將此條文納入，無非係藉以保護被上訴人之權益，避免於簽約後發現有前揭條
    文所定事由，影響申請建照時，被上訴人仍不能解約。依契約真意兩造所重者乃
    在若有影響被上訴人申請建照情事，被上訴人得於簽約日起四十五日內解約，非
    謂影響被上訴人申請建照之情事，須發生於契約簽訂後始有適用。是足證前揭條
    文所定影響建照申請之事由，無論係簽約前或簽約後發生，被上訴人均須於簽約
    後四十五日內向主管機關查明是否有限建、公設預定地或礙於法令影響申請建照
    之情事，若被上訴人逾越四十五日之期間，縱有發現影響申請建照情事，亦不得
　　主張解約。是以本件契約兩造約定真意，在於課予查證期間查證之義務，既係查
　　證期間，則影響申請建照而得構成解約之事由，當然兼括簽約前已存在之事由。
    是本件上訴人上訴指陳系爭土地有公設預定地及須為合併建築等影響申請建照情
    事，均為兩造簽約前已存在之事實，因而認不符前揭得解除契約之約定，尚與契
    約真意不符。
七、又查，前揭條文除以例示之限建、公設預定地之事由外，尚以概括之「礙於法令
    」等影響申請建照情事，為兩造規範內容，則若有礙於法令之情事影響申請建照
    之情事，被上訴人即得於簽約後四十五日內解約，並由上訴人將價金「無息」返
    還，藉以兼顧兩造權益。按一般契約並無本件系爭契約第四條第三項之約定，而
    依前述證人藍淑貞、張國雄證述當時訂約經過，訂約時時間相當緊迫，被上訴人
　　並未經詳細查證，始為此特別約定，衡情相關情形訂約前被上訴人如調查清楚，
　　又何須爭取訂立此特別約定，而訂約時被上訴人並已表明其疑慮，為上訴人所知
　　悉，若如上訴人所言，解約事由不包括建築面積之減少，顯然陷被上訴人於不利
　　之地位，而被上訴人既係建築商人，實無可能同意簽定如此不利之契約。何況此
　　條文既係被上訴人所爭取，無非係欲保護買方之權益，焉可能再讓自己反陷於不
　　利之地位，而條文後段既尚以概括方式規範，當然係指因任何法令限制因素，如
　　本件之建築線退縮及必須與鄰地合併等。是以系爭土地，既有因如上之限制而影
　　響申請建照，而此種影響關係重大，並非上訴人所稱被上訴人恣意為之，則被上
　　訴人據以主張解約並無不合。至上訴人引藍淑貞證述稱「當時雙方之共識是認為
　　只要這塊地能蓋房子之狀況下才要買賣」，認為只要建築用地就合雙方約定云云
　　，惟查買賣標的之土地是否建築用地只要請領土地謄本即可知，容易查證，而系
　　爭土地已經被上訴人查證知悉為建地，如果本特別約定只是限於非建築用地才有
　　適用，斷無於訂約時再為此特別約定之必要，至證人江功明則自稱時隔甚久，記
　　憶不深刻云云，自不能資為有利上訴人之認定，故上訴人此部分辯解不合當時訂
　　立特別約定之情節，並不可採。
八、系爭九地號土地北側應退縮約部分土地作為計劃道路用地，始得申請建築，影響
    被上訴人建築執照之申請乙節：
  (一)證人詹裕重於原審證稱：「１、系爭九地號土地北側及同地段一九三、一九三之
    一、一一四地號四筆土地應退縮約九坪土地作為計畫道路，始得提出申請建築，
    因為其地界超過指定建築線，有部分土地已在計畫道路內，所以如欲申請建築執
    照，須退縮九坪，始得申請。２、由於計畫道路沒有容積率的問題，所以該筆土
    地若少了九坪，會減少樓地板面積，亦因而影響建築成本」等語（見原審九十年
    九月二十七日筆錄）。
  (二)系爭九地號土地業經測量大隊送地政事務所辦理分筆登記之事實，為兩造所不爭
    執，是系爭九地號土地因地界超過指定建築線，部分土地已在計劃道路內，如欲
    申請建築執照，需退縮約九坪作為計劃道路用地之事實，堪以認定。上訴人上訴
    仍主張此等事由稱不影響建照之申請，此主張與現行法令之規定不符，實無理由
    。
九、就系爭九地號土地需保留部分土地與七地號土地合併，或購買七地號土地合併後
    ，始得申請建築，將影響建築執照之申請乙節：
  (一)被上訴人主張系爭七地號土地為畸零地，系爭九地號土地需保留部分土地與七地
    號土地合併，或購買七地號土地合併後，始得申請建築等情，已經於上訴後為上
    訴人所不爭執，堪信為真實。
  (二)上訴人雖稱系爭土地留相當面積土地予七號公有地合併建築，保留地仍能使用，
    無造成土地價值減損云云，惟查保留地為零散小面積土地，必然影響其經濟效益
    ，剩餘土地面積縮小更影響整體規劃，焉能謂無造成土地價值減損。上訴人復引
    台北市畸零地使用規則第十四條規定謂「只要依上開法文規定辦理申請，系爭九
    號土地仍有合併使用可能，而無空出保留地必要，甚而無礙建築設計及市容觀瞻
    者，尚得准予單獨建築，或經由第十三條程序依市價辦理價購，均有可能達到不
    影響原定建築執照申請目的，主張被上訴人未經為上開程序辦理，即謂系爭土地
    已有影響建築執照申請之情而為解約主張，即無理由」云云。惟按台北市畸零地
    使用規則第十四條係規定：「第六條及第七條規定之應補足或留出合併使用基地
    之相鄰土地為公有者，土地所有權人應取得工務局核發之本市公私有畸零地合併
    使用證明書，逕向公產管理機關申購；公產管理機關得依公私有土地協議調整地
    形或合併使用，並依建築法第四十五條等有關規定辦理。土地所有權人與公產管
    理機關協議不成時，得申請畸零地調處會，經調處不成立後，並提交全體委員會
    審議，認為無礙建築設計及市容觀瞻者，得准予單獨建築。如建築面積過小又調
    處不成立者，得依第十三條程序辦理之。」是依該規定申請價購，公產管理機關
    未必一定允許，尚應依建築法第四十五條規定協議，協議不成還要調處，調處不
    成須提請公產管理機關全體委員會審議才得單獨建築。據證人即建築師詹裕重於
    原審到庭結證證稱：「地號九與七地號為一合併土地，所以他們（指台北市建築
    管理處）要求我們去辦理公私有土地合併使用之證明在兩地合併後，方得申請建
    築執照，除此之外，並無其他解決方法」「因為七號地是公有地，所以購買須得
　　市議會同意」等語（見原審九十年九月二十七日筆錄）。故公有地之購買仍須經
　　由市議會同意，既有很多流程又有很多不可預測之因素，況本件購買畸零地有困
　　難已經張國雄證述，且本件被上訴人購買系爭土地係建造建築出售，曠時費日必
　　影響建案推案，不利預定利潤之評估，上訴人就其前揭抗辯復無法舉證以實其說
　　，自不足為有利於上訴人之認定。
十、上訴人又稱被上訴人未如期於十一月六日前償付第二期款，惟被上訴人提出建築
    線指示申請日期為八十九年十一月七日，工務局現場實際測量日期為同年月十六
    日，被上訴人係於建築線指示申請前事先停付款項，縱係事先以口頭查訪而無須
    待申圖送件即可得知，為何不事先查訪決定本件系爭土地買賣，而認本約屬被上
    訴人悔約之舉云云。惟查本件土地買賣影響被上訴人權益甚大，已如前述，被上
    訴人於簽約時，原係準備興建地上七樓、地下二樓之溫泉住宅，為上訴人所不爭
    執，據被上訴人評估以九地號為一單獨可建基地，則其可供建築土地面積二四二
    坪，再依使用分區住三分析，本案兩年內即可興建完成結案，建築成本約為二億
    零五百五十七萬元，銷售總金額約為二億三千六百二十八萬元，結案時被上訴人
    約可獲利三千零七十一萬元。然本案經建築線指示評估，依規定九地號需退縮道
    路地約十坪，另須保留約六二坪與市○地號道路地合併使用，則可用土地面積僅
    餘一百七十坪，再依使用分區分析，建築成本約為一億八千八百八十四萬元，銷
    售總金額約為一億七千三百二十五萬元，雖尚有前揭保留地六十二坪，依公共現
    值每坪二十六萬四千萬元計算，土地殘餘價值約為一千六百三十九萬元，故以上
    述方式計算此案，被上訴人將虧損一千五百五十九萬元。是本案若強要被上訴人
    購買，並依上述方式建築，一來一往，被上訴人無法獲利尚須虧損，即達約五千
    萬元，如此對被上訴人顯不公平，何況本案發生解約之事由，亦非可歸責於被上
    訴人，而被上訴人亦僅請求上訴人返還價金而已，並無任何損害賠償，故本件被
    上訴人據以解約，尚難謂係悔約之舉。
十一、按「契約解除時，當事人由他方所受領之給付物，應返還之。」「連帶債務之
      債權人，得對於債務人中之一人或數人或其全體，同時或先後請求全部或一部
      之給付。」民法第二百五十九條第一款及第二百七十三條第一項分別定有明文
      。查七地號土地為畸零地，系爭九地號土地需保留部分土地與七地號土地合併
      ，或購買七地號土地合併後，始得申請建築；又系爭九地號土地北側應退縮部
      分土地作為計劃道路用地，始得申請建築之事實，均如前述，確屬系爭契約第
      四條第三項約定中有礙於法令影響被上訴人申請建照之事由，上訴人雖抗辯稱
      該事由須於訂約前即已存在，申請建照本應遵守政府相關法令之規定，前揭事
      由之存在非不能申請建照，且前揭約定並不包括增減可建面積之問題云云，惟
      契約第四條第三項之約定不限於訂約前即已存在，已如前述，而建照之申請應
      遵守政府法令之相關規定，諸如法定空地、建築高度、容積率、建蔽率之限制
      等，本件被上訴人主張之前揭事由非被上訴人於訂約時可得預見，且對系爭土
      地之使用相當重要，與法定空地、容積率及建蔽率等事由不同，未可比附援引
      ，則系爭九地號土地既存有前揭事由，致被上訴人難依原買受系爭土地之用途
      規劃使用，被上訴人依據系爭契約第四條第三項之約定解除契約，即屬合法。
　　　上訴人彰化客運公司等公司與丙○○、己○○（已死亡，庚○○○、辛○○、
　　　壬○○、癸○○為繼承人）丁○○等十四人為系爭契約之出賣人，上訴人乙○
　　　○及戊○○為上訴人彰化客運公司等十四人之連帶保證人，依系爭契約第四條
　　　第五項之約定，自應就系爭契約之履行負連帶責任。
十二、末按「給付無確定期限者，債務人於債權人得請求給付時，經其催告而未為給
      付，自受催告時起，負遲延責任。其經債權人起訴而送達訴狀，或依督促程序
      送達支付命令，或為其他相類之行為者，與催告有同一之效力。前項催告定有
      期限者，債務人自期限屆滿時起負遲延責任。」民法第二百二十九條第二、三
      項揭示甚明。查被上訴人對上訴人之催告函陸續於八十九年十二月十四日、十
      五日送達於上訴人，有掛號郵件收件回執影本共十六件為證，則被上訴人依系
      爭契約第四條第三項之約定，以最遲之十五日加計七日之催告期間，請求自八
      十九年十二月二十三日起至清償日止，按年息百分之五計算之遲延利息，應屬
      有據。是被上訴人起訴請求依系爭契約及連帶保證之法律關係，求為命上訴人
      連帶給付如主文所示之金額，及自八十九年十二月二十三日起至清償日止之法
      定遲延利息，為有理由，應予准許。是則原審判命上訴人如數給付，並依兩造
      聲請酌定相當擔保額宣告假執行及免為假執行，於法並無不合。上訴意旨指摘
      原判決不當，求予廢棄改判，為無理由，應予駁回。
十三、本件事證已臻明確，兩造其餘攻擊防禦方法，核於判決結果無影響，爰不一一
      論列，附此敘明。
十四、據上論結，本件上訴為無理由，依民事訴訟法第四百四十九條第一項、第八十
　　　五條第二項，判決如主文。
中　　　華　　　民　　　國　　九十一　　年　　 十二　　 月　　十二　　　日
                                臺灣高等法院民事第二庭
　　　　　　　　　　　　　　　　　　審判長法　官　尤　豐　彥
　　　　　　　　　　　　　　　　　　　　　法　官　翁　昭　蓉
　　　　　　　　　　　　　　　　　　　　　法　官　黃　嘉　烈
右正本係照原本作成。
如不服本判決，應於收受送達後二十日內向本院提出上訴書狀，其未表明上訴理由者
，應於提出上訴後二十日內向本院補提理由書狀（均須按他造當事人之人數附繕本）
上訴時應提出委任律師或具有律師資格之人之委任狀；委任有律師資格者，另應附具
律師及格證書及釋明委任人與受任人有民事訴訟法第四百六十六條之一第一項但書或
第二項（詳附註）所定關係之釋明文書影本。
中　　　華　　　民　　　國　　九十一　　年　　 十二  　 月　　十三　　　日
　　　　　　　　　　　　　　　　　　　　  書記官  倪  淑  芳
附註：
民事訴訟法第四百六十六條之一（第一項、第二項）：
對於第二審判決上訴，上訴人應委任律師為訴訟代理人。但上訴人或其法定代理人具
有律師資格者，不在此限。
上訴人之配偶、三親等內之血親、二親等內之姻親，或上訴人為法人、中央或地方機
關時，其所屬專任人員具有律師資格並經法院認為適當者，亦得為第三審訴訟代理人
。
